【裁判字號】    97,審訴,391
【裁判日期】    980116
【裁判案由】    違反稅捐稽徵法等
【裁判全文】
臺灣士林地方法院刑事判決             97年度審訴字第391號
公  訴  人  臺灣士林地方法院檢察署檢察官
被      告  甲○○
上列被告因違反稅捐稽徵法等案件，經檢察官提起公訴（九十七
年度偵字第一四二０三號），被告為有罪之陳述，本院合議庭裁
定改行簡式審判程序，並判決如下：
    主  文
甲○○犯稅捐稽徵法第四十三條第一項之幫助逃漏稅捐罪，處有
期徒刑肆月，如易科罰金以銀元參佰元即新臺幣玖佰元折算壹日
，減為有期徒刑貳月，如易科罰金以銀元參佰元即新臺幣玖佰元
折算壹日。
    事  實
一、甲○○原係址設臺北市○○區○○街三十一號六樓「國棠貿
    易有限公司」（下稱國棠公司，登記負責人為李世弘）之實
    際負責人，製作營利事業所得稅結算申報書及各類所得扣繳
    暨免扣繳憑單為其附隨之業務，為從事業務之人。其明知乙
    ○於民國九十三年間並未在國棠公司任職及支領薪資，竟基
    於行使業務登載不實文書及幫助納稅義務人逃漏稅捐之犯意
    ，於九十四年間，利用不知情之會計人員邱怡雅，於其業務
    上作成之九十三年度各類所得扣繳暨免扣繳憑單上，虛列乙
    ○於九十三年間支領該公司薪資所得新臺幣（下同）五十七
    萬五千元，進而製作該年度不實之營利事業所得稅結算申報
    書以虛增營業成本，並於九十四年一月二十七日持向財政部
    臺北市國稅局申報扣抵國棠公司當年度營利事業所得稅，以
    此不正當方法，幫助該公司逃漏九十三年度之營利事業所得
    稅六萬貳千零五十五元，足生損害於乙○及稅捐稽徵機關對
    於稅捐管理之正確性。嗣乙○接獲財政部臺灣省北區國稅局
    新莊稽徵所通知其漏報九十三年度薪資一事而報警處理，始
    循線查悉上情。
二、案經乙○訴由臺灣苗栗地方法院檢察署呈請臺灣高等法院檢
    察署檢察長令轉臺灣士林地方法院檢察署檢察官偵查起訴。
    理  由
一、前揭犯罪事實，業據被告甲○○於本院準備程序及審理時供
    認不諱，核與告訴人乙○於於警詢時指訴及偵查中證述、證
    人即國棠公司登記負責人李世弘於偵查中證述及證人即樺慶
    稅務會計事務所負責人邱怡雅於偵查中陳述情節相符，復有
    國棠公司九十三年度各類所得扣繳暨免扣繳憑單申報書、營
    利事業所得稅結算申報書、營利事業所得稅結算申報核定通
    知書、綜合所得稅BAN 給付清單各一紙、財政部臺北市國稅
    局九十七年十一月十四日財北國稅審三字第０九七００九七
    五０三號函一紙及證人邱怡雅提供之明細一紙在卷可資佐證
    ，足徵被告自白與事實相符。本件事證明確，被告犯行堪以
    認定。
二、按被告行為後，九十四年二月二日修正公布之刑法已於九十
    五年七月一日生效施行，其中第二條第一項：「行為後法律
    有變更者，適用行為時之法律。但行為後之法律有利於行為
    人者，適用最有利於行為人之法律」之規定，係規範行為後
    法律變更所生新、舊法律比較適用之準據法，並非刑法實體
    法律，自不生行為後法律變更之比較適用問題，故刑法修正
    施行後，應適用該修正後之第二條第一項之規定，依「從舊
    、從輕」之原則比較新、舊法律之適用；又比較新舊法時，
    應就罪刑有關之共犯、未遂犯、想像競合犯、牽連犯、連續
    犯、結合犯，以及累犯加重、自首減輕暨其他法定加減原因
    （如身分加減）與加減例等一切情形，綜其全部罪刑之結果
    而為比較後，再整個適用有利於行為人之法律處斷，不能割
    裂而分別適用有利之條文（最高法院二十四年上字第四六三
    四號、二十七年上字第二六一五號判例、最高法院九十五年
    度第八次刑事庭會議決議參照）。經查：(一)關於罰金刑：被
    告行為時之修正前刑法第三十三條第五款規定：「主刑之種
    類如左：五、罰金：一元（指銀元）以上。」換算新臺幣後
    ，為新臺幣三元以上。惟被告行為後修正後刑法第三十三條
    第五款規定：「主刑之種類如下：五、罰金：新臺幣一千元
    以上，以百元計算之」，經比較修正前後關於科處罰金刑之
    最低刑度規定，自應以被告行為時之修正前刑法較有利於被
    告。(二)關於牽連犯：修正前刑法第五十五條有關「犯一罪而
    其方法或結果之行為犯他罪名者，從一重處斷」之牽連犯規
    定，業經修正刪除，此刪除雖非犯罪構成要件之變更，但顯
    已影響行為人刑罰之法律效果，自屬法律有變更，比較修正
    前後之刑法規定，自以修正前論以牽連犯一罪，較修正後一
    罪一罰之數罪有利於被告。(三)經綜合比較被告行為後之前揭
    法律變更，以修正前之刑法規定對於被告較為有利，本件自
    應整體適用修正前刑法之相關規定。
三、按刑法上所謂業務，係以事實上執行業務者為標準，指以反
    覆同種類之行為為目的之社會的活動而言，執行此項業務，
    縱令欠缺形式上之條件，仍無礙於業務之性質（最高法院四
    十三年臺上字第八二六號判例參照）。又按營利事業填製扣
    繳憑單暨免扣繳憑單，係附隨公司業務而製作，屬業務上所
    掌之文書，且為公司實際負責人繼續反覆執行之事務，公司
    實際負責人自為從事此項業務之人。至於營利事業所得稅結
    算申報書上雖有不實記載，惟因該項書表係申報稅捐所必須
    附帶填寫者，公司、行號向稅捐稽徵機關申報營利事業所得
    稅，係履行其公法上納稅之義務，並非業務行為，尚難認被
    告利用不知情之會計人員作成營利事業所得稅結算申報書並
    持以申報，係明知不實之事項而登載於業務上作成之文書並
    加以行使，自不另構成刑法第二百十六條、第二百十五條行
    使業務登載不實文書罪。查被告係國棠公司之實際負責人，
    並以製作各類所得扣繳暨免扣繳憑單為其附隨之業務，為從
    事業務之人，縱其並非國棠公司之登記負責人，亦無礙於業
    務之性質。核被告所為，係犯刑法第二百十六條、第二百十
    五條之行使業務登載不實文書罪及稅捐稽徵法第四十三條第
    一項幫助納稅義務人以不正當方法逃漏稅捐罪。被告利用不
    知情之會計人員製作不實之扣繳憑單，並提出於稅捐機關申
    報稅捐，為間接正犯。又被告於業務上文書登載不實後，復
    持以行使，其登載不實之低度行為應為行使之高度行為所吸
    收，不另論罪。公訴意旨雖認被告就國棠公司逃漏營利事業
    所得稅之犯行，係犯稅捐稽徵法第四十七條第三款、第四十
    一條之商業負責人為納稅義務人以不正方法逃漏稅捐罪嫌，
    惟查本案實際逃漏稅捐之納稅義務人係國棠公司，被告並非
    納稅義務人，又稅捐稽徵法第四十七條第一、三款規定，係
    將納稅義務人之公司責任，於其應處徒刑之範圍內，轉嫁於
    公司負責人、商業負責人，又依該規定，轉嫁處罰之對向限
    於「公司法規定之負責人」或「商業登記法規定之商業負責
    人」，如非屬「公司法規定之負責人」或「商業登記法規定
    之商業負責人」，即不能令負該項刑責。被告為國棠公司之
    實際負責人，並非納稅義務人，亦非公司法或商業登記法規
    定國棠公司之負責人，揆諸上開說明，被告幫助國棠公司逃
    漏稅捐自無稅捐稽徵法第四十一條之刑責可言，亦無適用稅
    捐稽徵法第四十七條第一、三款規定課以代罰刑責之餘地，
    被告僅應論以稅捐稽徵法第四十三條第一項之幫助納稅義務
    人以不正當方法逃漏稅捐罪，此部分公訴意旨顯有未洽，惟
    因起訴之社會基本事實相同，自應依法變更起訴法條。被告
    所犯行使業務登載不實文書罪及稅捐稽徵法第四十三條第一
    項之幫助納稅義務人以不正當方法逃漏稅捐罪間，有方法、
    目的之牽連關係，應依修正前刑法第五十五條後段之規定，
    從一重論以稅捐稽徵法第四十三條第一項之幫助納稅義務人
    以不正當方法逃漏稅捐罪處斷。爰審酌被告為國棠公司業務
    經營之實際負責人，竟製作不實之扣繳憑單並憑以行使，而
    使國棠公司達成逃漏稅捐之目的，影響國家財政收入及稅賦
    之公平性，其幫助國棠公司逃漏稅捐之金額，及犯罪後供認
    犯行之態度等一切情狀，量處如主文所示之刑。又被告行為
    時之刑法第四十一條第一項規定：「犯最重本刑為五年以下
    有期徒刑以下之刑之罪，而受六個月以下有期徒刑或拘役之
    宣告，因身體、教育、職業、家庭之關係或其他正當事由，
    執行顯有困難者，得以一元以上三元以下折算一日，易科罰
    金。」而被告行為時之易科罰金折算標準，修正前罰金罰鍰
    提高標準條例第二條前段（現已刪除）規定，就原定數額提
    高為一百倍折算一日，則本件被告行為時之易科罰金折算標
    準，應以銀元三百元折算一日，經折算新臺幣後，應以新臺
    幣九百元折算一日。惟九十五年七月一日修正公布施行之刑
    法第四十一條第一項前段則規定：「犯最重本刑為五年以下
    有期徒刑以下之刑之罪，而受六個月以下有期徒刑或拘役之
    宣告者，得以新臺幣一千元、二千元或三千元折算一日，易
    科罰金。」比較修正前後之易科罰金折算標準，以九十五年
    七月一日修正公布施行前之規定，較有利於被告，則應依刑
    法第二條第一項前段，適用修正前刑法第四十一條第一項前
    段規定，並斟酌其生活狀況，諭知易科罰金之折算標準。又
    被告犯罪時間在九十六年四月二十四日以前，合於中華民國
    九十六年罪犯減刑條例之減刑要件，所犯稅捐稽徵法第四十
    三條第一項之幫助納稅義務人以不正當方法逃漏稅捐罪，依
    該條例規定減刑如主文所示，並依修正前刑法第四十一條第
    一項前段規定，諭知易科罰金之折算標準。
據上論斷，應依刑事訴訟法第二百九十九條第一項前段、第二百
七十三條之一第一項、第三百條，稅捐稽徵法第四十三條第一項
，刑法第二條第一項前段、第十一條前段、第二百十六條、第二
百十五條，修正前刑法第五十五條後段、第四十一條第一項前段
，刪除前罰金罰鍰提高標準條例第二條，現行法規所定貨幣單位
折算新臺幣條例第二條，刑法施行法第一條之一，中華民國九十
六年罪犯減刑條例第二條第一項第三款、第七條，判決如主文。
本案經檢察官蔡啟文到庭執行職務。
中    華    民    國    98    年     1    月    16    日
                  刑事第一庭法  官  周明鴻
以上正本證明與原本無異。
如不服本判決應於收受判決後10日內向本院提出上訴書狀，並應
敘述具體理由；其未敘述上訴理由者，應於上訴期間屆滿後20日
內向本院補提理由書（均須按他造當事人之人數附繕本）「切勿
逕送上級法院」。
                            書記官  丁梅芬
中    華    民    國    98    年     1    月    16    日
附錄論罪科刑法條：
稅捐稽徵法第四十三條第一項
教唆或幫助犯第 41 條或第 42 條之罪者，處 3 年以下有期徒刑
、拘役或科新台幣 6 萬元以下罰金。
刑法第二百十六條
行使第 210 條至第 215 條之文書者，依偽造、變造文書或登載
不實事項或使登載不實事項之規定處斷。
刑法第二百十五條
從事業務之人，明知為不實之事項，而登載於其業務上作成之文
書，足以生損害於公眾或他人者，處3 年以下有期徒刑、拘役或
5 百元以下罰金。


司法院資訊處製作；財團法人民間司法改革基金會備份。
